【裁判字號】    90,訴,249
【裁判日期】    920529
【裁判案由】    貪污治罪
【裁判全文】
臺灣臺東地方法院刑事判決                            九十年度訴字第二四九號
    公  訴  人  臺灣台東地方法院檢察署檢察官
    被      告  乙○○
    選任辯護人  邱聰安律師
                郭重鑾律師
右列被告因違反貪污治罪條例案件，經檢察官提起公訴（九十年度偵字第四三一、七
二六號），本院判決如左：
    主  文
乙○○無罪。
    理  由
一、公訴意略以：（一）被告乙○○於民國（下同）八十一年至八十五年間任臺東縣
    政府教育局長一職，為依據法令從事於公務之人員，而丙○○（另依證人保護法
    為不起訴處分）則自八十三會計年度起，利用其父林蛑珠身為臺東縣議會議長之
    特權關係勾串臺東縣議會第十二屆議員王福源、謝進福等多人，由王福源等臺東
    縣議會議員指定動用「地方經建建議設備」預算（即俗稱之議員小型工程補助款
    ，編列於臺東縣政府民政局自治事業課業務預算項目內）補助臺東縣政府所屬各
    級中小學採購設備，丙○○則利用特權關係包攬受補助學校採購設備之生意，並
    以代為製作預算書及指定採購項目、單價、數量等方式從中獲取不法暴利，且支
    付補助款二成之回扣予與之勾串之臺東縣議會議員。八十三年八月間，丙○○依
    上述模式，包攬臺東縣大溪國民小學利用臺東縣議會議員王福源、謝進福指定動
    用補助款採購設備共將近新臺幣（下同）八十萬元之生意，臺東縣大溪國民小學
    並於採購後申請臺東縣政府教育局同意核銷上開採購金額，經臺東縣政府教育局
    國教課課長戊○○及承辦人張甲○○審核發覺有採購數量過多及單價過高等異狀
    ，於實地查看後決定退件不予核銷並告知臺東縣大溪國民小學校長己○○，己○○隨即將上情轉告丙○○知悉，丙○○立即至臺東縣政府教育局向乙○○關說，
    乙○○明知丙○○獲取不法暴利之手段，竟仍於戊○○、張甲○○返回臺東縣政
    府教育局後，立即召見戊○○等二人，並命令戊○○、張甲○○同意臺東縣大溪
    國民小學核銷採購金額之申請，使丙○○順利領得貸款而圖得至少十六萬元之不
    法利益。（二）八十四年七月二十六日，丙○○冒用臺東縣議會議員謝進福名義
    ，偽造謝進福名義製作之便條紙一紙並附載有受補助學校與補助金額一千六百六
    十萬元之一覽表一份，在臺東縣政府教育局長辦公室內交付予乙○○，要求乙○○依一覽表之內容簽辦公文向臺灣省政府教育廳申請補助。乙○○因知丙○○意
    在包攬受補助學校運用補助款採購設備之生意，為圖貪墨竟刻意積壓，丙○○為
    使乙○○儘速批發公文，乃於八十四年七月二十八日，在乙○○之辦公室內交付
    現金五萬元之賄賂予乙○○，而乙○○則立即於次（二十九）日將便條紙及一覽
    表批交戊○○研擬辦理，並指示戊○○無需審核儘速發文。同年十一月下旬，丙○○又冒用林光雄名義製作私人書函一件並附載有受補助學校與補助金額一千六
    百六十萬元之乙覽表一份，持至臺東縣政府教育局長辦公室內交付予乙○○，要
    求乙○○再次依一覽表之內容簽辦公文向臺灣省政府教育廳申請補助，乙○○隨
    即指示屬下不加審核即簽辦公文申請補助，並在同年十一月二十七日申請補助之
    公文發文之日，再次在辦公室內收受丙○○交付之五萬元賄賂。因認被告乙○○
    涉犯貪污治罪條例第六條第一項第四款之對於主管或監督之事務直接圖私人不法
    之利益及同法第五條第一項第三款對於職務上之行為收受賄賂罪嫌。
二、按犯罪事實應依證據認定之，無證據不得推定其犯罪事實，刑事訴訟法第一百五
    十四條定有明文。復按不能證明被告犯罪，應諭知無罪之判決，刑事訴訟法第三
    百零一條第一項亦定有明文。而認定不利於被告之事實，須依積極證據，苟積極
    證據不足為不利於被告事實之認定時，即應為有利於被告事實之認定，更不必有
    何有利之證據，最高法院三十年上字第八一六號判例可循。
三、公訴意旨認被告乙○○涉犯貪污治罪條例第六條第一項第四款及同法第五條第一
    項第三款之罪嫌，無非係以證人丙○○於接受法務部調查局東部地區機動工作組
    調查員詢問及檢察官訊問時之供述，及證人己○○、戊○○、張甲○○、謝進福
    、林光雄五人於接受法務部調查局東部地區機動工作組調查員詢問及檢察官訊問
    時之證述，及丙○○所書分配表二紙、臺東縣政府憑證粘貼單（含領據）三張、
    臺東縣大溪國民小學粘貼憑證用紙（含統一發票）三張、臺東縣大溪國民小學八
    十三年七月三十一日東溪小總字第九五二、九五三、九五四號函、八十三年八月
    七日東溪小總字第九八四號函各一份、臺東縣政府八十四年八月十八日（84）府
    教國字第八八九四二號、八十四年十一月二十七日（84）府教國字第一二五四一
    二號函、自丙○○處扣押之帳冊二張（法務部調查局東部地區機動工作組扣押物
    編號０三─四第六十三Ｂ、第六十六Ｂ頁）、丙○○偽造之謝進福便條紙一張、
    林光雄書函一件與隨附之一（乙）覽表各一份等為其論據。訊據被告乙○○堅詞
    否認有何圖利及收賄之犯行，辯稱：圖利罪部分，大溪國小有四筆補助款項，由
    王福源、謝進福議員指定補助的，每筆都是二十萬元以下，前三筆採購的部分沒
    有問題，他們只跟我反應最後一筆買無線麥克風的部分，他們反應六班買九台數
    量太多，我告訴他們數量尊重學校的需求，學校有其自主權，六班編制九位教師
    ，基於衛生考量，且因學校偏遠，送修不方便，九台是在我們可以接受的範圍內
    。我沒有叫他們不要退件，且五千元以上二十萬元以下的採購案，都授權學校自
    己去處理，我們沒有挑剔的餘地，我們只有審查請款的部分。按照分層負責的規
    定，二十萬元以下的補助款採購案，呈報上來教育局時，只需課長核可即可，不
    需上呈到局長的層級，我沒有看過採購案的公文，也沒有看過核撥的公文，只是
    接到縣議員電話後才處理，丙○○是得標的廠商，我並不知道，他從來沒有找過
    我談這件事，也不知道丙○○做這件生意，大溪國小獲四筆補助款，只有一件有
  問題，如何由我來圖利丙○○十六萬元。收賄罪部分，謝進福議員於八十四年七
    月二十六日交給我便條紙及申請補助一覽表時，我認為不妥，批示交由戊○○課
    長研處，後來是由陳縣長於同年八月三日批交公文要簽辦，承辦人員於同年八月
    八日簽辦。而林光雄之申請補助明細表經我於八十四年十一月二十二日批交承辦
    人丁○○研處，丁○○於同年十一月二十五日簽辦，學管課長林隆和於同日代行
    ，同年十一月二十八日發文，非如起訴書所載我於同年十一月二十七日收賄，次
    日因而發文，且丙○○對於送錢之原因及地點供述前後不一，而丙○○被查扣的
    帳冊上收受賄賂的部分都是有全名，惟有杜、局沒有，丙○○亦不確定杜、局就
    是我，我沒有收到丙○○所交付的十萬元賄款，我既未圖利亦未收受賄款等語。
四、經查：
  (一)圖利罪部分：
  １、各級中、小學購置定製財物之數額於五千元以上二十萬元以下者，預算書無庸
      先行送交縣政府之稽核小組審議，而由學校自審，採購完竣後，再檢附領據、
      支出明細表，如有製作預書，則需附含合約書、結算驗收證明書等相關資料，
      送交教育局審核辦理撥款等情，業據證人張甲○○於九十年二月十二日接受法
      務部調查局東部地區機動工作組（以下簡稱東機組）詢問時證述：未超過二十
      萬元之補助，預算書無需送國教課審核，預算書是學校請款時連同合約、決算
      書一起送至國教課的，由於購置作業已完竣，預算書只是併卷留存而已，至於
      二十萬元以下之預算書單價編列是否合理，責任在學校稽核小組等語。及證人
      戊○○於本院審理時證述：「如果是二十萬元以下學校自己製作預算書，由他
      們自己去比價，不經過我們審查，到案件結束後，再以憑證（領據）送件，我
      們教育局再做審查，由我蓋過章，由主任督學決行，審查後再送主計室，由主
      計室再做審查核定是否撥款。」等語明確，並有臺東縣政府九十一年十二月十
      八日府教國字第０九一０一三二四九一號函、台東縣政府暨所屬各機關學校營
      繕工程及購置定製變賣財物內部審核程序表各一紙在卷可按，足認學校購置定
      製財物二十萬元以下者，預算書及採購事宜均由學校自行處理及審核，教育局
      僅於其採購完竣請款時，始依其所提出之領據等資料審核辦理撥款事宜乙情無
      誤。
  ２、而大溪國小由臺東縣議會議員王福源、謝進福指定動用補助款補助之四筆採購
      案，其數額均係每筆二十萬元以下一情，除據證人丙○○、張甲○○於本院審
      理時證述明確外，並有臺東縣政府憑證粘貼單（含領據）三張、臺東縣大溪國
      民小學粘貼憑證用紙（含統一發票）三張在卷可稽。大溪國小之上開四筆採購
      案既均屬二十萬元以下之數額，其預算書之審核及財物之採購即應由學校自審
      及處理，則大溪國小究係向何廠商以何價格購入何物，於學校採購完竣請款前
      ，恐非被告所能置喙及知悉，教育局僅於學校請款時，始加以審核撥款事宜。
  ３、又證人戊○○即當時臺東縣政府教育局國教課課長及承辦人員張甲○○於審核
      大溪國小申請核銷王福源、謝進福指定動用補助款採購設備案之採購金額時，
      因認大溪國小有採購數量過多之情形，而至大溪國小實地訪查，且告以大溪國
      小校長己○○要退件，然並無提及價格過高一事乙節，業據證人甲○○於本院
      審理時證述：「當時我們審核書面，發現購買的數量有太多，我們只有針對數
      量的部分，我向鄭課長反應有問題後，我是與戊○○課長一起去。」及於九十
      年二月十二日在東機組接受詢問時證述：當時我剛接承辦人，經驗還不夠，並
      沒有發現丙○○出售予學校之單價高出市價極多，我和戊○○確實僅告訴己○○，無線系統購置數量太多，本課將予退件，並未提到單價之事等語屬實，足
      證本件確係因承辦人員即證人張甲○○認學校採購之財物數量過多而擬退件，
      而並無提及價格過高與否乙節無訛。則證人張甲○○、戊○○於審核大溪國小
      之核撥款項事宜時，既僅就採購數量超過學校需求而有所意見，而非針對價格
      ，顯見當時渠等所爭執者為學校就採購物品所需之數量而已，並非如公訴意旨
      所指尚有反應單價過高之情事。
  ４、再者，證人張甲○○、戊○○於至大溪國小實地查看後，被告乙○○隨即於教
      育局召見渠等，並告以應尊重學校的需求，學校有其自主權等語，且於被告召
      見後，渠等方遇見大溪國小校長己○○，仍告以己○○因數量有問題，擬予退
      件等情，業據證人張甲○○於本院審理時證述：我們從學校回來後，確實有與
      局長報告這件事，局長說學校有學校的需求，要尊重學校的需求，這是議員的
      補助款，就儘量滿足學校的需求，不要退件等語、「是局長召見我們之後，才
      遇到己○○的，羅校長是說學校值班老師打電話給他，他才知道此事，當時羅
      校長很緊張，我有跟己○○說數量有問題，我們的原則是要退件。」及證人戊○○於本院審理時證述：我們是在教育局見到己○○，是在局長召見我們之後
      遇到的，甲○○跟己○○講我們有到學校瞭解此事，數量過高，有提到要退件
      的事情。及於九十年二月十二日戊○○於東機組接受詢問時證述：「因大溪國
      小採購無線系統超出學校需要甚多，我與甲○○即至學校實地察看，回辦公室
      後，乙○○即叫我們到他的辦公室，不許我和甲○○將大溪國小前開核銷案退
      件，並告訴我和甲○○，學校既購置，自有其需要，學校有自主權，要我們准
      大溪國小之核銷。」等語無誤，足徵被告確有於教育局就此事召見證人張甲○○、戊○○，且張甲○○於受召見後，仍告以己○○因數量有問題要退件之事
      。
  ５、雖被告確有就此事召見證人張甲○○、戊○○，已如前述，然證人丙○○於聽
      聞校長己○○告以可能被退件後，旋即前去拜託議員出面找教育局人員處理，
      丙○○本身並無因為此事而直接找過乙○○等事實，迭據證人丙○○於本院審
      理時證述：己○○告知我可能會被退件後，我先去找議員，哪位我忘記了，我
      告訴議員說這件事會退件，拜託他去找教育局的人，至於他去找教育局裡面的
      何人，我不清楚。我沒有因為這件事找過乙○○，我的直接反應不會去找乙○○，我找他也沒有用，因為經費是議員的，議員自己去處理等語明確，雖證人
      丙○○於偵查中證稱：我忘了八十三年七、八月有無去教育局找乙○○談大溪
      國小這件事，不過我應該會去說此事云云。惟觀證人戊○○於偵查中（九十年
      八月二十一日）亦證述：大溪國小這個案子議員有反應過，是學校的校長告訴
      我，他們有找廠商，廠商找議員向主任督學或局長反應此事，其他的學校沒有
      類似的狀況等語（見九十年度偵字四三一號卷八九頁）屬實。堪認證人丙○○
      於本院審理所言應較可採信，且此部分經核與被告所辯：一開始我不知道大溪
      國小採購之事，是有大溪地區的縣議員打電話責備我，說大溪國小有六班，為
      何不可買九台的無線電麥克風，我接電話後，等承辦人員回來即請他們到辦公
      室，告訴他們是否要尊重學校的需求，丙○○就此事並無打過電話給我等語大
      致相符，被告所辯應屬可採。則證人丙○○既係透過議員向教育局反應，且其
      並不知議員究係向教育局何人反應，顯見丙○○並無因此事直接與被告接觸無
      訛，是即非如公訴意旨所載，有丙○○立即至臺東縣政府教育局向乙○○關說
      之情事，就此事被告既未與丙○○有直接之接觸，而大溪國小究係向何廠商以
      何價格購入何物，於學校採購完竣請款前，又非被告所能置喙及知悉，已如前
      述，且於本件請款時採購案承辦人員有意見者主要係因承辦人員認採購數量超
      過學校之需求而非其它，則被告如何能知悉本案之承包廠商係丙○○？又如何
      知悉丙○○於本案以何方式獲取不法暴利？
  ６、縱被告於有議員向其反應數量之問題後，曾召見證人張甲○○、戊○○並告以
      應尊重學校的需求，學校有其自主性等語，然本件既無從證實被告知悉大溪國
      小之承包廠商為丙○○，且係因承辦人員認學校採購之數量過多而提出反應，
      則被告既僅針對學校採購數量部分表達應尊重學校自行決定之需求，況於被告
      召見證人張甲○○、戊○○後，渠等仍告以己○○因數量有問題要退件之事，
      顯見究否退件仍係由承辦人員自行斟酌，是尚難僅憑被告召見證人張甲○○、
      戊○○一事，即遽認被告有圖利丙○○之故意。既無法證明被告有何圖利丙○○之犯意，被告自無涉犯圖利罪之可言。
  (二)收賄罪部分：
  １、證人丙○○於八十四年七月二十六日及同年十一月下旬，以謝進福、林光雄名
      義製作附載有補助學校及補助金額之一覽表及便條紙，拜託謝進福、林光雄請
      林正二省議員向省教育廳爭取補助，並由議員交由教育局請其依一覽表內容簽
      辦公文轉呈臺灣省政府教育廳以申請補助乙節，業據證人丙○○於於九十年二
      月二十七日東機組接受詢問時證稱：我有經謝進福之同意，我告訴他，我拜託
      林正二向省教廳爭取一些經費，希望能以他的名義寫信給乙○○，以方便教育
      局出示公文給教育廳，林正二也才有代為爭取經費之依據，至於林光雄我也是
      在事前經過他同意。才會分別以謝進福、林光雄名義寫便條紙和信函給乙○○
      。及於本院調查時證述：便條紙不是我交付給乙○○的，一覽表是我提供的沒
      有錯，是我交給議員，由議員交給乙○○，我與議員間有默契，我提供學校所
      需的東西給議員，由議員自己出個面交給教育局，下面動作我就不知道了等語
      明確，雖證人丙○○於東機組接受詢問時證稱：一覽表是我交給乙○○的云云
      ，及證人謝進福、林光雄於偵查中及東機組詢問時均否認交付便條紙予乙○○
      ，且未於便條紙上簽名云云（見九十年度偵字第四三一號卷十頁、九十年度他
      字第三五號卷二頁），然觀證人丙○○自承其與被告並非熟識，則二人間既無
      特殊交情，且上開申請轉呈之補助款又係以議員名義為之，倘非由議員自行交
      付，丙○○以何立場交付前開一覽表及便條紙予乙○○？足認證人丙○○於本
      院所言較可採信，且與被告所辯：謝進福部分係謝進福在議會交給我的，林光
      雄的部分，則是我回到辦公室，以林正二省議員的信封放在我桌上等節亦相符
      合，是被告辯詞堪信為真實。
  ２、被告於收受上開一覽表及便條紙後，並未指示就謝進福、林光雄議員之補助款
      申請儘速發文，不要再審核乙節，業據證人戊○○於本院審理時證述：「（問
      ：當初被告交一覽表及便條紙時，有無指示你儘速發文，不要再審核？）沒有
      ，因為一般如果下條紙，就根據交付的條紙去辦理，除非我們口頭請示，才會
      有特別的指示。」及證人丁○○於本院審理時證稱：乙○○有交辦林光雄名義
      便條紙及申請補助一覽表，局長係下條紙，請發公文的同事交給我，但沒有當
      面交給我，也沒有說什麼，並無指示就本案不加審核及儘速簽辦公文，我依照
      慣例轉呈教育廳等語屬實，參以被告於八十四年七月二十九日於以謝進福名義
      製作之便條紙上確係批示「請鄭課長研處」，及於同年十一月二十二日以林光
      雄名義製作之便條紙上亦以小紙條批示「請其苑小姐處理」，此有謝進福、林
      光雄名義製作之便條紙各一紙附卷可考，顯見被告就上揭補助款申請轉呈之事
      宜並未告以承辦人員無須審核及儘速發文之指示。
  ３、況以謝進福名義製作之便條紙及一覽表除於八十四年七月二十九日由被告批請
      證人戊○○研處外，縣長陳建年亦於同年八月三日批示：請鄭課長將研處之情
      形簽報，而證人戊○○於同年八月八日將研處結果上簽呈載明：「擬請依往例
      呈轉省教育廳申請補助」，縣長陳建年並於同年八月十一日於上開簽呈批示：
      「請確實檢討學校需改善之項目」，教育局隨後於同年八月十八日以教國字第
      八八九四二號函轉省教育廳乙節，此有陳建年之批示便條紙、八十四年八月八
      日簽呈、上開教國字第八八九四二號函各一紙在卷可稽，益徵證人戊○○係依
      縣長陳建年之批示而為處理，並無被告指示戊○○無需審核儘速發文之情事，
      否則戊○○即應迅速發文，豈會遲至八月三日縣長批示前均無為轉呈之動作，
      俟至八月三日縣長批示始於八月八日簽報研處結果？
  ４、且以林光雄名義製作之便條紙及申請補助一覽表於八十四年十一月二十二日由
      被告批示交由丁○○處理後，丁○○於十一月二十五日簽辦，文書股於十一月
      二十七日收稿，十一月二十八日發文一情，有臺東縣政府教國字第一二五四一
      二號函附卷可憑。查上開以謝進福、林光雄名義製作之一覽表及便條紙既非由
      丙○○交予被告，且被告於收受後亦未指示無需審核儘速發文，顯見此即非如
      公訴意旨所指被告係因收受賄賂而對於上開申請補助款案有所指示。
  ５、加以證人丙○○雖於其帳冊上載有：「杜、五萬、８４７２８」及「局、５、
      １１２７」等字樣，然觀證人丙○○於九十年二月八日於東機組接受詢問時證
      述：送錢之原因係為避免出售物品給學校再發生被退件，才送了十萬元給乙○○云云。又於九十年二月十五日證述：我回想送錢給乙○○應予避免再退件無
      關，因為大溪國小發生差點被退件之事是在八十三年八月，而我致送給乙○○
      的錢時間是在八十四年七月及十一月。謝進福、林光雄交給乙○○之學校經費
      一覽表是我公司職員製作的，這是我拜託謝進福、林光雄請林正二去向省教育
      廳爭取，而向省教育廳爭取必須要被補助之縣市政府教育局出示公函，為了要
      使台東縣政府順利儘早示函，不致受到波折，我才會在八十四年七月二十八日
      、十一月二十七日各送給乙○○五萬元現金云云，復於九十年二月十五日偵查
      中證稱：「（問：你有無因為為了要讓教育局不將學校向你採購設備的預算書
      退件，而先後二次拿五萬元給乙○○？）我沒有講明是那一件，只是希望教育
      局在處理學校購買我所出售的設備的案子時，能夠多加關照。」及「我是將錢
      放在他看得到的地方就走了，所以他沒有問我什麼」云云，另於本院審理時證
      述：「我送錢給他是想跟他打好關係而己」、「（問：你討好他的目的是什麼
      ？）事實上也應該沒有。我的重點是在議員那裡，如果學校那裡有問題，我找
      議員就可以了，我也不用出面，我回扣的部分是給議員，也不是給學校。」、
      「二次交錢給乙○○時，乙○○均無在現場，我沒有拿給他本人，兩次都放在
      他的桌子。」所言，證人丙○○對於致贈金錢予乙○○之原因究所為何事之供
      述，前後說法不一，其所言已非無疑，尚難遽信，且倘若如其所言，其將錢送
      予乙○○時未見乙○○本人，而係將錢放下即行離去，則乙○○又要如何知悉
      其桌上所置放之金錢究係何人所餽贈，餽贈之目的又為何？衡情一般人行賄必
      有所求，至少要令對方知悉何人所贈及所求何事，否則意欲行賄之目的何在？
      足見證人丙○○就行賄之方式所證顯不合理，不足採信，況帳冊上就此部分人
      名僅記載「杜」、「局」二字，不若帳冊上對於其他人名之記載明確，是尚難
      僅憑「杜」、「局」之記載，即遽認丙○○所指者為乙○○。
  ６、證人丙○○對於交付賄賂之原因及方式之陳述既無足採為論罪之依據，而帳冊
      上之記載又無從逕以認定係指被告，參以上開以謝進福、林光雄名義製作之一
      覽表及便條紙既非由丙○○交予被告，且被告於收受後亦未指示無需審核儘速
      發文，業如前述，此部分亦無以證實與收受賄賂間有何關聯，自尚難認定被告
      涉犯收賄罪行。
五、綜上，被告既無圖利他人之犯意，又無從證明其有何收賄賂之犯行，自難逕以貪
    污治罪條例第五條第一項第三款之對於職務上之行為收受賄賂罪及同法第六條第
    一項第四款之圖利罪相繩。此外，復查無其他積極證據足資認定被告有何本件公
    訴人所指之犯行，不能證明被告犯罪，自應諭知無罪之判決。
據上論斷，應依刑事訴訟法第三百零一條第一項，判決如主文。
本案經檢察官林圳義到庭執行職務。
中    華    民    國      九十二      年      五    月      二十九      日
                                      臺灣臺東地方法院刑事庭
                                          審判長法  官  蔡勝雄
                                                法  官  黃呈熹
                                                法  官  蔡世芳
右正本證明與原本無異。
如不服本判決，應於判決送達後十日內向本院提出上訴狀。（須附繕本）
「切勿逕送上級法院」
                                                書記官  陳美鄉
中    華    民    國      九十二      年        六      月      六      日


司法院資訊處製作；財團法人民間司法改革基金會備份。
